臺灣士林地方法院民事裁定
110年度消債更字第38號
債  務  人  葛晁菘（原名葛志忠）
代  理  人  陳才加律師
上列當事人聲請更生事件，本院裁定如下：
    主  文
聲請駁回。
聲請費用由聲請人負擔。
    理  由
一、按債務人不能清償債務或有不能清償之虞者，得依本條例所
    定更生或清算程序，清理其債務。聲請更生或清算不合程式
    或不備其他要件者，法院應以裁定駁回之。但其情形可以補
    正者，法院應定期間先命補正。消費者債務清理條例（下稱
    消債條例）第3條、第8條分別定有明文。而所謂「不能清償
    債務或有不能清償之虞」者，係指債務人欠缺清償能力，且
    對於已屆清償期，或已受請求債務之全部或主要債務，客觀
    上可預見處於通常且繼續的不能清償之狀態而言，方符合消
    債條例為使不幸陷入經濟困境之人得以清理債務、重建生活
    ，並在債務清理過程中能保有符合人性尊嚴之最低基本生活
    之目的。又債務人聲請更生，必以其所能運用之資產扣除生
    活上必要支出後，已經小於負債，以致不能清償，或有具體
    事實足認有不能清償之虞者，方堪許之。而債務人之清償能
    力，包括財產、信用及勞力（技術），必須三者均不足以清
    償債務時，始謂欠缺清償能力而成為不能清償。換言之，評
    估債務人是否符合「不能清償債務」之要件，應斟酌債務人
    之債務總額、債務人之年齡、工作能力，並衡諸債務人未來
    可正常獲得之勞務報酬、財產等綜合加以考量，以評估債務
    人就其所積欠之總債務是否已清償不能或有不能清償之虞。
    倘若債務人並無不能清償債務或有不能清償之虞之情事，應
    認其聲請更生或清算不備其他要件，且其情形不能補正，應
    以裁定駁回之。
二、聲請意旨略以：其有不能清償債務之虞，前已向法院聲請債
    務清理之調解，惟調解不成立。又其無擔保或無優先權之本
    金及利息債務總額未逾新臺幣（下同）1,200 萬元，復未經
    法院裁定開始清算程序或宣告破產，爰聲請更生等語。
三、經查：
  ㈠債務人主張其有不能清償債務之情事，於民國109年12月15日
    向本院聲請前置調解，經本院以109年度司消債調字第499 
    號事件受理，嗣經調解不成立等情，有調解程序筆錄及調解
    不成立證明書在卷可參（見109年度司消債調字第499號卷【
    下稱調解卷】第79至80頁）。是以，本院應綜合債務人目前
    全部收支及財產狀況，評估其於維持符合人性尊嚴之最低生
    活條件之情形，是否確已達「不能清償債務或有不能清償之
    虞」之情形。
  ㈡債務人之平均每月收入及財產狀況：
  ⒈債務人現任職於國軍退除役官兵輔導委員會（下稱退輔會）
    ，於107年度自臺灣銀行股份有限公司（下稱臺灣銀行）受
    領12萬0,472元利息收入、自退輔會受領96萬2,790元薪資收
    入，合計為108萬3,262元；108年度自臺灣銀行受領12萬4,7
    86元利息收入、自退輔會受領96萬6,200元薪資收入，合計
    為109萬0,986元；109年度自臺灣銀行受領12萬7,692元利息
    收入、自退輔會受領99萬5,320元薪資收入，合計為112萬3,
    012元等情，有107年度至108年度綜合所得稅各類所得資料
    清單、109年度綜合所得稅電子結算（網路）申報所得資料
    清單在卷可稽（調解卷第27頁、第27頁、見本院卷第290頁
    ）。則債務人最近3年每月平均收入（含利息收入、薪資收
    入、各式獎金及補助費）為9萬1,591元（計算式：108萬3,2
    62元+109萬0,986元+112萬3,012元÷36個月＝9萬1,591元，元
    以下4捨5入，以下同)。債務人固主張其自109年10月起每月
    薪資僅為5萬7,192元，然債務人實際所得應包含利息所得、
    薪資收入、考績獎金、年終獎金、強制休假補助費等持續性
    之固定收入，並非僅依其個別月份所實際領取之薪資為認定
    ，其前揭主張，尚有誤會。
  ⒉又債務人名下除存款外，別無其他財產，此有債務人提之全
    國財產稅總歸戶財產查詢清單(見調解卷第25頁)、臺灣土地
    銀行存摺影本(見本院卷第36至70頁)、臺灣銀行存摺影本(
    見本院卷第72至91頁)、集保戶往來參加人明細資料表(見本
    院卷第92頁)、投資人於各專戶無資料明細表(見本院卷第94
    頁)、投資人於清算交割銀行未開戶明細表(見本院卷第96頁
    )、中華民國人壽保險商業同業公會保險業通報作業資訊系
    統資料查詢結果表（見本院卷第127頁）等資料在卷可稽。
  ⒊再觀諸債務人收入固定，且逐年增加，準此，本院認應以債
    務人109年度每月平均收入9萬3,584元（計算式：112萬3,01
    2元÷12個月＝9萬3,584元），作為計算其清償能力之依據。
  ㈢債務人必要支出狀況：
　⒈按債務人必要生活費用，以最近一年衛生福利部或直轄市政
    府所公告當地區每人每月最低生活費一點二倍定之。受扶養
    者之必要生活費用，準用第一項規定計算基準數額，並依債
    務人依法應負擔扶養義務之比例認定之。前二項情形，債務
    人釋明更生期間無須負擔必要生活費用一部或全部者，於該
    範圍內，不受最低數額限制；債務人證明確有必要支出者，
    不受最高數額及應負擔比例之限制。消債條例第64條之2定
    有明文。
　⒉債務人主張其個人每月生活必要支出為3萬2,713元（計算式
    ：膳食費1萬元＋租金1萬6,000元＋交通費1,000元＋電信費2,7
    98元＋水費126元＋電費1,140元＋瓦斯費350元＋有線電視及網
    路費用1,299元＝3萬2,713元，見本院卷第28頁)，並提出房
    屋租賃契約書、電信費繳款通知、水費通知單、電費通知單
    、寬頻暨有線電視繳費通知單等件為憑（見調解卷第34至39
    頁、本院卷第98至102頁、調解卷第40至42頁、第43至44頁
    、本院卷第108至114頁、第45至46頁、第118至124頁、調解
    卷第47頁、本院卷第250至288頁）。
　⒊查：債務人陳稱其承租坐落新北市○○區○○路0段000巷0弄0號5
    樓之房屋居住，每月租金為1萬6,000元、房屋面積約23餘坪
    左右、僅其1人居住該屋；又其使用2支手機門號，每月支出
    電信費2,798元等情（見本院卷第22至23頁），此部分支出
    ，均與經濟窘困之一般債務人消費習慣有違。惟，債務人既
    欲以更生程序清理債務，當盡力清償，而非維持過去之慣常
    生活，故不得由債務人任意主張其基本生活費用之數額，而
    欲藉更生之程序逃避及減免應清償之債務，是以債務人既聲
    請更生，當撙節開支，自不得堅持原本之生活水平；又債務
    人復未陳明其有何特殊情形而較一般人有其他額外支出（例
    如因病需長期支出固定大筆之醫療費用），是認其主張之每
    月必要支出3萬2,713元，尚不可採，應以其工作生活圈即臺
    北市110年度每人每月最低生活費2萬1,202元，為債務人之
    每月必要支出。
  ㈣則本件以債務人每月收入9萬3,584元，扣除每月必要生活費
    用2萬1,202元，尚剩餘7萬2,382元，而依最大債權銀行中國
    信託商業銀行股份有限公司之陳報各銀行債權總額為211萬0
    ,095元（見調解卷第74頁），債務人既有固定收入來源，雖
    其目前資產尚不足一次清償其所負債務，惟衡諸債務人係61
    年12月生（見調解卷第6頁），尚未滿50歲，距法定強制退
    休年齡仍有相當年份之職業生涯可期，倘願意積極工作，甚
    可加速清償其所積欠之債務；若不加計上開債務總額嗣後再
    行增加之利息、違約金等費用，以債務人每月可清償之7萬2
    ,382元計算，上開債務總額約2.4年（計算式：211萬0,095
    元÷7萬2,382元÷12個月≒2.4年）即可清償完畢，衡之債務人
    目前年齡，其償債年限非長，是以本件於客觀上難認有何不
    能清償債務或不能清償之虞情事之存在。
四、綜上所述，本件債務人依其收支及財產狀況，衡酌所積欠之
    債務數額觀之，並無不能清償債務或有不能清償之虞之情事
    ，其更生之聲請與消債條例第3條所定要件不合，且其情形
    又屬無從補正，依首揭法條說明，自應駁回其更生之聲請。
五、爰裁定如主文。　　
中　　華　　民　　國　　111 　年　　2 　　月　　25　　日
                  民事第三庭  法  官  陳菊珍
以上正本係照原本作成。
如對本裁定抗告，應於裁定送達後10日內向本院提出抗告狀，並
繳納抗告費新臺幣1,000 元。
中　　華　　民　　國　　111 　年　　2 　　月　　25　　日
                              書記官　張淑敏